臺灣臺南地方法院民事判決　九十二年度訴字第一八一二號
　　原　　　告　台灣卜蜂企業股份有限公司
　　法定代理人　丙○○
　　訴訟代理人　乙○○
　　被　　　告　甲○○
右當事人間請求給付貨款等事件，本院於中華民國九十三年三月十日言詞辯論終結，
判決如左：
    主      文
被告應給付原告新臺幣壹佰壹拾伍萬零玖佰伍拾參元，及自民國九十二年十二月六日
起至清償日止，按週年利率百分之五計算之利息。
訴訟費用由被告負擔。
    事實及理由
一、原告主張：
  (一)緣訴外人雨鑫企業股份有限公司（以下簡稱為雨鑫公司）於民國九十一年間，向
    原告卜蜂企業股份有限公司購買飼料，被告甲○○為其連帶保證人，並由被告開
    立支票交付貨款，不料屆期原告提示竟因存款不足而遭致退票，事後被告已清償
    貨款債務之三成，尚有新臺幣（下同）一百一十五萬零九百五十三元未清償，為
    此併依貨款之連帶保證及票據關係，請求被告給付貨款。
  (二)對於被告答辯所為陳述：
    (1)原告均係與被告本人進行交易，為了避免被告事後不認帳，所以才要求被告簽
      立連帶保證契約書。
    (2)嘉義市工業會所成立之和解，乃以訴外人大茂飼料股份有限公司（以下簡稱為
      大茂公司）為對象，並非被告；且原告並未在該和解書上簽名，亦不受該和解
      契約效力拘束等語。
  (三)聲明：被告應給付原告一百一十五萬零九百五十三元，並自起訴狀繕本送達翌日
    起至清償日止，按週年利率百分之五計算之利息。
二、被告則以：
  (一)原告起訴主張「訴外人雨鑫公司於民國九十一年向原告購買貨品．．被告為其連
    帶保證人，並由被告開支票交付原告，．．有送貨單簽收聯、連帶保證契約書、
    支票及退票理由單為證．．」等語，均非事實。
    (1)按訴外人雨鑫公司並未向原告購買貨品，實係被告所經營之大茂公司向原告購
      買貨品，買賣當事人為原告與大茂公司。
      查訴外人大茂公司與原告間之交易已有八年以上的時間，原本均係以買受人
        即訴外人大茂公司名義出貨，並由大茂公司支付貨款，惟於九十年間因市場
        景氣差，被告打算將大茂公司結束營業，不再開發票。
      因被告係借用訴外人雨鑫公司位於嘉義縣民雄鄉民雄工業區○○街五號廠房
        經營大茂公司，大茂公司九十一年底財物吃緊，本身公司並無票據可使用，
        其負責人即被告以自己為發票人簽發支票交付原告以支付貨款，原告公司知
        悉上情，因本身為上市公司，為帳戶處理需要，遂要求被告以訴外人雨鑫公
        司名義開立發票，帳目上客戶記載為雨鑫公司，並要求被告交付之支票要由
        訴外人雨鑫公司背書，原告公司之送貨明細表及未收貨款明細表客戶名稱雖
        載訴外人雨鑫公司，然純係原告為帳務處理方便，實際上交易雙方仍為大茂
        公司與原告，原告亦明白此點，至今亦未曾要求背書人雨鑫公司負背書人責
        任或應負主債務人責任而向訴外人催討。
      而被告為大茂公司支付貨款而簽發支票，不代表係大茂公司之保證人或共同
        債務人，被告從未與原告約定擔任訴外人雨鑫公司或大茂公司之連帶保證人
        ，原告主張被告為連帶保證人，應負舉證責任。
  (二)如前所述，既然向原告公司訂貨及收受貨物者，均為訴外人大茂公司，訴外人大
    茂公司因經營不善以致週轉失靈，債務與資產已不能平衡，無法清償債務之下，
    負責人於九十二年三月三十一日已向嘉義市工業會聲請依破產法相關之規定進行
    債務和解以清償債務，業經嘉義市工業會受理並進行商會之和解完畢，依破產法
    第四十九條規定準用同法第三十六條規定「經認可之和解，除本法另有規定外，
    對於一切債權人其債權在和解聲請許可前成立者，均有效力」，原告應受上開法
    令規定之拘束，不得再向債務人大茂公司為任何請求：
    (1)本件原告之債務人大茂公司向商會聲請依破產法進行商會之和解，嘉義市工業
      會於九十二年三月三十一日受理後即行登報公告周知辦理債權登記及訂於同年
      四月十日下午二時在工業會進行債務和解第一次債權人會議議程，原告公司為
      申報債權向嘉義市工業會所提出之送貨明細表及未收貨款明細表客戶名稱均為
      訴外人雨鑫公司之名義，並派有代表蔡宗達及徐廷喜二位出席債權人會議，有
      簽到冊為憑，足徵買賣交易雙方為原告與大茂公司無訛。
    (2)在工業會進行債務和解第一次債權人會議，被告提出清償計畫，經出席債權人
      過半數之同意，而其所代表之債權額佔無擔保債權三分之二以上，並簽署同意
      書，作成和解成立之決議。
    (3)被告已依清償計畫履行和解條件，債權人均簽署和解書交回嘉義市工業會，唯
      獨原告收受被告提出之四十九萬三千二百六十五元，幾經催促卻拒絕簽署和解
      書，而原告對於商會成立之和解至今未曾依破產法第五十條、第五十一條相關
      規定聲請法院撤銷和解，依破產法第四十九條規定準用同法第三十六條規定「
      經認可之和解，除本法另有規定外，對於一切債權人其債權在和解聲請許可前
      成立者，均有效力」，原告依法自應受該商會之和解效力所拘束。
  (三)原告另以票據法律關係請求被告付款，被告爰引上開原告應受和解效力拘束等事
    由為抗辯，被告得不負票據上之責任等語。
  (四)聲明：駁回原告之訴。
三、本件原告起訴主張訴外人雨鑫公司邀同被告為連帶保證人，向其購買飼料，並交
    付被告為發票人之支票給付貨款，詎該支票屆期提示均遭退票，嗣被告雖清償部
    份貨款，惟尚欠一百一十五萬零九百五十三元，為此基於買賣契約、連帶保證及
    票據之法律關係，請求被告返還一百一十五萬零九百五十三元及自起訴狀繕本送
    達翌日起至清償日止之法定利息。被告則以實際與原告進行交易者，乃為伊所經
    營之大茂公司，僅因原告帳務處理之需要，始以訴外人雨鑫公司為名義上當事人
    ；又大茂公司因經營不善致負債大於資產，已於九十二年四月十日由嘉義市工業
    會依據破產法規定進行商會和解，被告且已依該次和解決議向包括原告在內之債
    權人為清償，兩造間債務關係已經消滅，原告不得再為主張等語抗辯。
四、兩造不爭執之事項：
  (一)被告於八十九年七月三日簽立「連帶保證契約書」，同意就被保證人雨鑫公司向
    原告購買之貨物，負連帶保證清償之責任，並自認發票人開立支票以給付貨款，
    然前開支票屆期提示均遭退票。
  (二)九十一年十二月至九十二年三月間，原告所交付貨物之貨款，共計一百六十四萬
    四千二百一十八元。
  (三)被告所經營之大茂公司於九十二年四月十日，經嘉義市工業會協調進行債權人會
    議，經與會債權人二分之一以上、所代表債權額三分之二以上同意，達成和解之
    決議，同意由大茂公司以債權額三成進行清償。原告亦派代表參與該次會議，惟
    並未於前開會議之「同意書」中簽名。
  (四)原告已依前開決議，自大茂公司受償四十九萬三千二百六十五元，尚有一百一十
    五萬零九百五十三元貨款尚未受償。
五、原告主張訴外人雨鑫公司向其購買飼料，除邀同被告為連帶保證人，並以被告開
    立之支票給付貨款，詎該支票屆期不獲兌現，為此基於買賣契約、連帶保證及票
    款之法律關係，請求被告清償貨款或票款等語。被告對於簽立「連帶保證契約書
    」、開發支票以及尚欠貨款數額等情固均不爭執，然辯稱實際向原告購買飼料者
    乃伊所經營之大茂公司，且大茂公司與原告間債務關係亦已達成和解並為清償等
    語。是本件所應審究者，乃為：購買飼料之契約關係存在於原告與訴外人雨鑫
    公司，或原告與大茂公司間；如契約關係存在於原告與大茂公司間，原告是否
    已與大茂公司和解並受償。
六、原告主張訴外人雨鑫公司邀同被告為連帶保證人，向其購買飼料貨品，固已提出
    被告並不爭執之「連帶保證契約書」一紙，送貨單、客戶簽收單、統一發票各十
    二紙，臨時出貨單一紙（均為影本）等為憑；被告則辯稱實際與原告交易者為大
    茂公司，僅為配合原告帳務，始以雨鑫公司為名義當事人等語。
  (一)經查，前揭客戶簽收單上所為簽收之人員，除被告本人外，餘「林燕梅」、「曾
    佩珍」均為大茂公司員工，且送貨地址「嘉義縣民雄工業區○○街五號」為大茂
    公司營業地點等情，均為原告訴訟代理人於言詞辯論時自陳（九十三年三月十日
    言詞辯論筆錄）；參酌原告並未否認與被告所經營之大茂公司已有八年以上生意
    往來之情，原告對於大茂公司借用訴外人雨鑫公司前址廠房經營，以及大茂公司
    之重要職員，理應有所認識，則原告實際上係對大茂公司為飼料貨品之給付，已
    可認定。其次，前揭飼料貨款之交付，均係以被告為發票人開立支票方式為之，
    復有原告所提支票、退票理由單各六紙可憑（第十六頁至二十一頁）。原告雖主
    張該支票均有訴外人雨鑫公司之背書，然衡諸上述原告均將貨物送交被告所經營
    之大茂公司收受之事實；發票人被告即為大茂公司之負責人，而一般中小企業未
    將經營者、公司帳務明確區分，由經營者以個人票據作為公司給付工具者亦非罕
    見；以及原告自陳已經收受部份清償，而據被告所提出並為原告所不爭執、可證
    明該清償之匯款申請書影本（第九十八頁），其上載明匯款者為「嘉義市工業會
    」，足認該清償乃依據大茂公司與債權人於九十二年四月十日債權人會議之結論
    而為，並可推論原告亦認為債務關係存在於該公司與大茂公司間。是被告所辯係
    為配合原告公司帳務需求，始以訴外人雨鑫公司名義訂貨，惟實際交易者為原告
    與大茂公司等語，應可採信。
  (二)按表意人與相對人通謀而為虛偽意思表示者，其意思表示無效，民法第八十七條
    第一項前段定有明文。實際與原告進行飼料買賣交易者，既為被告所經營之大茂
    公司，原告且明知此一事實，則被告與訴外人雨鑫公司間所成立之連帶保證契約
    關係，即應認係為配合前述大茂公司以雨鑫公司名義訂貨及原告內部帳務需求所
    為；訴外人雨鑫公司既未向原告購買貨物，被告亦無對因此所生債權連帶保證之
    可能，被告與雨鑫公司間之連帶保證契約乃通謀而為之虛偽意思表示，亦堪認定
    ，依據上開說明，該契約應屬無效，被告對雨鑫公司亦無連帶保證責任可言。
  (三)承上諸點，與原告成立飼料買賣契約關係者，既為大茂公司，且該公司並非由被
    告獨資經營，與被告間各自具有獨立之人格，亦應各自負擔權利義務關係；另被
    告與訴外人雨鑫公司間之連帶保證契約復因屬通謀虛偽意思表示而無效，何況雨
    鑫公司並未積欠原告貨款，被告更無連帶保證責任之可言。故原告基於買賣契約
    、連帶保證之法律關係，請求被告清償訴外人雨鑫公司所積欠之貨款，即無理由
    ，應予駁回。
七、原告另基於票款之法律關係請求被告給付票款，被告則抗辯該票據之原因債權已
    經與原告達成和解並依和解條件清償完畢等語。
  (一)查大茂公司曾於九十二年四月十日，經嘉義市工業會之召集，進行債權人會議，
    並達成以各債權人債權三成現金方式提交嘉義市工業會償還之結論，有嘉義市工
    業會於九十二年十二月八日嘉市工業字第六四三號函及所附和解書卷內足憑，原
    告除不爭執該函文真正外，亦自陳已經由嘉義市工業會受償四十九萬三千二百六
    十五元，此另有被告所提出之前引匯款申請書影本可佐。被告據此抗辯大茂公司
    與原告間之債務關係已經達成和解，惟原告則主張該公司並未在和解書上簽名，
    不受和解效力拘束等語。
  (二)按商人不能清償債務者，在有破產聲請前，得向當地商會請求和解，破產法第四
    十一條固有明文，惟依同法第四十九條準用第三十六條規定，商會之和解則須經
    法院裁定認可後，始能對於一切債權人在和解聲請許可前成立之債權均生效力。
    查大茂公司對於其積欠債務，曾經嘉義市工業會召集債權人會議，在出席債權人
    過半數，以及其所代表之債權額占無擔保總債權額三分之二以上而為和解之決議
    ，固如前述，然該次會議所達成之和解決議事後並未經由法院裁定認可，此亦為
    本院向臺灣嘉義地方法院查明清楚，有該院九十三年二月六日嘉院雲民憲九十三
    聲字第九一號函附卷可稽，則該次債權人會議之決議，尚不能對未參與該次會議
    及未簽署和解書之其他大茂公司之債權人發生效力，被告抗辯原告應受該次決議
    拘束云云，尚不可採。
  (三)至原告固有收受訴外人嘉義市工業會所匯四十九萬三千二百六十五元之事實，然
    原告既為大茂公司債權人，本有收受該公司清償給付之權利；參酌原告於九十二
    年四月十日債權人會議時並未在同意書、和解書上簽名之行為，尚難僅以原告收
    受前開清償，而認已經默示同意大茂公司所提出之和解條件，大茂公司與原告間
    債務關係，自不因前開清償行為而消滅。
  (四)再按在票據上簽名者，依票上所載文義負責，票據法第五條第一項訂有明文。被
    告既有簽發支票以給付大茂公司貨款之事實，且該支票屆期復因存款不足而退票
    ，又原告與大茂公司間之前開貨款債務並未達成和解，大茂公司所為之部份清償
    仍未使全部債務消滅，是原告基於票據之法律關係，請求被告清償票款，即屬有
    據，應予准許。
八、末按給付有確定期限者，債務人自期限屆滿時起，負遲延責任。給付無確定期限
    者，債務人於債權人得請求給付時，經其催告而未為給付，自受催告時起，負遲
    延責任。其經債權人起訴而送達訴狀，或依督促程序送達支付命令，或為其他相
    類之行為者，與催告有同一之效力；民法第二百二十九條第一、二項分別定有明
    文。又遲延之債務，以支付金錢為標的者，債權人得請求依法定利率計算之遲延
    利息。但約定利率較高者，仍從其約定利率；而應付利息之債務，其利率未經約
    定，亦無法律可據者，週年利率為百分之五；亦為同法第二百三十三條第一項及
    第二百零三條所明定。查本件原告請求被告給付之前開金額，固可於到期日後，
    依票據法第二十八條第二項所訂之年利六釐請求利息，惟原告請求自本件起訴狀
    繕本送達被告之翌日，以週年利率百分之五起算利息，自無不合。又查本件起訴
    狀繕本乃於九十二年十二月五日送達被告，有送達回執附卷可憑（第二十五頁）
    ，則原告所請求之利息應自九十二年十二月六日起算。
九、綜上所述，原告主張被告為訴外人雨鑫公司之連帶保證人，應對該公司所積欠之
    飼料貨款負連帶清償責任部份，因實際與原告進行交易者，為被告所經營之大茂
    公司，買賣契約關係應存在於原告與大茂公司間；另被告與訴外人雨鑫公司間之
    「連帶保證契約」因屬通謀虛偽之意思表示而無效，且雨鑫公司對原告並無貨款
    債務，被告亦無連帶保證責任之可言，是原告基於買賣契約、連帶保證之法律關
    係，請求被告給付，並無理由。其次，被告則有簽發支票以支付大茂公司貨款之
    事實，雖大茂公司就其對外積欠之債務，曾由訴外人嘉義市工業會召集債權人進
    行會議，並經多數債權人決議以債權之三成清償，然該次會議既未經法院裁定認
    可，原告且未簽署內載上開條件之同意書、和解書，縱使事後原告有受償債權三
    成之事實，仍應認原告與大茂公司間之貨款債務尚未和解並清償，被告之票款債
    務亦未因此消滅，原告另基於票據之法律關係請求，即屬有據。從而，原告請求
    被告給付一百一十五萬零九百五十三元，及自九十二年十二月六日起至清償日止
    ，按週年利率百分之五計算之利息，乃有理由，應予准許。
十、結論：本件原告之訴為有理由，依民事訴訟法第七十八條，判決如主文。
中　　　華　　　民　　　國　　九十三　　年　　　三　　　月　　三十一　　日
                                臺灣臺南地方法院民事第一庭
~B法　　　官　吳坤芳
右為正本係照原本作成
如對本判決上訴，須於判決送達後廿日內向本院提出上訴狀
中　　　華　　　民　　　國　　九十三　　年　　　三　　　月　　三十一　　日
~B法院書記官　陳信良
